ACORDAO-COMPLETO-2344461

ACÓRDÃO 211/2019 ATA 3/2019 - PLENÁRIO

VISTOS, relatados e discutidos estes autos de representação, com pedido de cautelar suspensiva, formulada pela Cinzel Engenharia Ltda. sobre possíveis irregularidades na Concorrência nº 8/2018 conduzida pelo Sistema Indústria (CNI, Senai, Sesi e IEL-NC) sob o valor total de R$ 179.510.507,00 para a contratação da construção do edifício do Instituto SE (Sesi e Senai) , com a área aproximada de 25.000 m², destinado ao desenvolvimento da inovação na indústria brasileira;
	ACORDAM os Ministros do Tribunal de Contas da União, reunidos em Sessão do Plenário, ante as razões expostas pelo Relator, em:
9.1. conhecer da presente representação, por atender aos requisitos legais e regimentais de admissibilidade;
9.2. referendar a cautelar suspensiva concedida por meio do Despacho acostado à Peça 11, com todas as demais decisões ali proferidas, nos termos do art. 276 do RITCU; e 
9.3. determinar que a unidade técnica dê prosseguimento ao presente feito, com a devida urgência.

Referendo de medida cautelar em processo de representação sobre possíveis irregularidades em concorrência para contratação de empresa especializada para prestação de serviços de construção do edifício do Instituto SE (Sesi e Senai).

Serviço Nacional de Aprendizagem Industrial - Senai, Serviço Social da Indústria - Sesi, Confederação Nacional da Indústria - CNI e Instituto Evaldo Lodi (Núcleo Central) - IEL-NC.

3. Representante: Cinzel Engenharia Ltda.

13.1. Ministros presentes: José Mucio Monteiro (Presidente), Walton Alencar Rodrigues, Benjamin Zymler, Augusto Nardes, Aroldo Cedraz, Raimundo Carreiro, Ana Arraes, Bruno Dantas e Vital do Rêgo.
13.2. Ministros-Substitutos presentes: Marcos Bemquerer Costa, André Luís de Carvalho (Relator) e Weder de Oliveira.

ACORDAO-COMPLETO-2372926

Acórdão de Relação 2137/2019 - Plenário

Acórdão de Relação

ACORDAO-COMPLETO-2348400

Acórdão 893/2019 - Plenário

ANDRÉ DE CARVALHO

Trata-se de representação, com pedido de cautelar suspensiva, formulada pela Cinzel Engenharia Ltda. sobre possíveis irregularidades na Concorrência nº 8/2018 conduzida pelo Sistema Indústria (CNI, Senai, Sesi e IEL-NC) sob o valor total de R$ 179.510.507,00 para a contratação da construção do edifício do Instituto SE (Sesi e Senai) , com a área aproximada de 25.000 m², destinado ao desenvolvimento da inovação na indústria brasileira.
2.	Após a análise inicial do feito, o auditor federal lançou o seu parecer à Peça 9 (fls. 1/11) , com a anuência da titular da unidade técnica (Peça 10) .
3. 	Enfim, ao acolher o referido parecer da unidade técnica, concedi a cautelar pleiteada por meio do Despacho acostado à Peça 11, nos seguintes termos:
	"Trata-se de representação, com pedido de cautelar suspensiva, formulada pela Cinzel Engenharia Ltda. sobre possíveis irregularidades na Concorrência nº 8/2018 conduzida pelo Sistema Indústria (CNI, Senai, Sesi e IEL/NC) , sob o valor total de R$ 179.510.507,00, para a contratação de empresa especializada para a prestação de serviços de construção do edifício do Instituto SE (Sesi e Senai) , com área aproximada de 25.000 m², destinado ao desenvolvimento da inovação na indústria brasileira, conforme condições e especificações técnicas constantes do termo de referência (Peça 5) . 
	2. Em suma, a ora representante anunciou os seguintes indícios de irregularidade: (i) no tocante à qualificação técnica, o instrumento convocatório teria restringido a competitividade do certame, ao exigir a apresentação de atestados de capacidade técnica de prestação de serviços específicos, sem, contudo, ser possível aferir se representam os itens de maior relevância e de valor significativo da contratação, uma vez que não foi divulgada a planilha de preços unitários dos serviços constantes do edital; (ii) o edital teria violado a jurisprudência consolidada deste Tribunal ao impedir o somatório de atestados de qualificação técnica para os subitens 3.7.1.1 e 3.7.1.2 do edital e 5.2.1, letra "A-a" do termo de referência; e (iii) seria ilegal a exigência de realização obrigatória de vistoria, salvo em casos excepcionais, quando essencial para o cumprimento adequado das obrigações contratuais, o que não teria restado demonstrado. 
	3. Após a análise inicial do feito, o auditor federal lançou o seu parecer à Peça 9, com a anuência da titular da unidade técnica (Peça 10) , nos seguintes termos: 
	' (...) 4. Está configurado o pressuposto do perigo da demora em razão de a entrega dos envelopes com a documentação de habilitação e a proposta de preços estar marcada para o dia 5/2/2019.
	5. Considerando a iminência de lavratura do ato de julgamento das propostas da Concorrência 8/2018 e dos atos subsequentes que visem à celebração da contratação decorrente da licitação sob exame, estimada em R$ 179.510.507,00, aliada aos vícios à legislação apontados nesta instrução técnica, entende-se configurado o risco de ineficácia da decisão, caso este Tribunal não adote medida cautelar. 
	6. Está afastado o pressuposto do perigo da demora reverso, uma vez que o espaço físico que abrigará o Instituto SE tem como objetivo conectar os trabalhos de inovação das redes do Sesi e Senai, citado como justificativa para a contratação (peça 5, p. 1) , o que não interfere, a curto prazo, nas atividades essenciais de cada entidade envolvida na contratação. 
	7. O objeto da contratação é a construção, pelo regime de empreitada global, do edifício do Instituto SE (Sesi e Senai) , com área aproximada de 25.000m², dedicado ao desenvolvimento da inovação na indústria brasileira, por meio do diálogo com os empresários industriais, a qualificação dos funcionários do Sistema Indústria e a interação com a sociedade (peça 5, p. 2-3) . 
	8. A edificação, localizada no município de Cidade Ocidental (GO) , limítrofe ao Distrito Federal, foi setorizada nos seguintes blocos (peça 5, p. 3) : 
	3.1.1.1 BLOCO A - Este bloco distribui-se em apenas um pavimento e contempla o restaurante e suas respectivas áreas para funcionamento. 
	3.1.1.2 BLOCO B - Este bloco distribui-se em dois pavimentos, compreendendo pavimento térreo e subsolo. Estão dispostos a recepção para credenciamento, o museu e suas áreas administrativas, um auditório com multifunções, salas de aula e biblioteca da universidade (Unindústria) , uma oficina para manutenção de equipamentos e um bicicletário. 
	3.1.1.3 BLOCO C - Compreendido em três pavimentos - térreo, 2º pavimento e subsolo - é neste bloco que nascem as ideias de inovação. Aqui estão as salas de guerra e laboratórios do Sesi e Senai, alguns ambientes da universidade, áreas administrativas, lanchonete e o espaço multiuso de projetos. O 2º pavimento é destinado a eventos. 
	3.1.1.4 BLOCO D - Este bloco distribui-se em 5 pavimentos. É aqui que está localizado o telão com informações digitais. No térreo (1º pavimento) temos uma galeria de observação aberta ao público. O primeiro subsolo apresenta uma área para conferências e showroom, flexível para exposições. No segundo pavimento temos o cérebro com piso dinâmico flexibilizando a configuração do espaço. No terceiro pavimento temos a diretoria e uma galeria utilizada para eventos. O segundo subsolo é destinado a estacionamento. 
	3.1.1.5 BLOCO E - Este bloco distribui-se em dois pavimentos - subsolos 01 e 02 - e contempla o Wordskills, compreendendo um espaço multiuso e laboratórios específicos. 
	3.1.1.6 BLOCO F - Este bloco constitui-se de três trechos - 1, 2 e 3 - dispostos ao fundo da edificação principal; compreendendo um espaço técnico contendo casas de máquinas de ar condicionado, grupo geradores e reservatório de água. 
	3.2. Faz parte do empreendimento ainda uma área de 80.263m2 , localizada no Distrito Federal, na região administrativa de São Sebastião, limítrofe com o município de Cidade Ocidental, no estado de Goiás, conforme matrícula 159.152 do 2° Ofício do Registro de Imóveis do Distrito Federal. Sendo assim a área total do terreno do empreendimento é de 145.838,80m², de propriedade dos CONTRATANTES. 
	9. Para fins de habilitação técnica, necessária à comprovação de qualificação anterior suficiente para a execução do objeto, o instrumento convocatório exigiu das empresas licitantes requisitos que o representante entendeu serem restritivos à competividade do certame, razão pela qual requereu ao TCU a suspensão cautelar da Concorrência 8/2018 e, no mérito, a anulação do certame, para que o instrumento convocatório seja republicado com as devidas correções. 
	10. Inicialmente, deve-se esclarecer que, apesar de as entidades contratantes pertencerem ao Sistema S, cujas licitações e contratações não são regidas pela Lei 8.666/1993, mas aos seus regulamentos próprios, não há restrição para que a empresa licitante ofereça representação ao TCU em razão de supostas irregularidades identificadas na Concorrência 8/2018.
	11. Embora essas entidades sejam pessoas jurídicas de direito privado, prestam serviço de interesse público/social e são beneficiadas com recursos oriundos de contribuições parafiscais, de natureza pública (Acórdão 2509/2014-TCU-Plenário, RelatorMinistro Benjamin Zymler; 3.249/2013- Plenário, Relator-Ministro Raimundo Carreiro; 2.097/2010-2ª Câmara, Relator-Ministro Benjamin Zymler; 5262/2008-1ª Câmara e 1.188/2009-Plenário, Relator-Ministro Walton Alencar) . 
	12. Feitas essas considerações iniciais, passa-se à análise dos requisitos de qualificação técnica tidos como restritivos à competitividade do certame pelo representante. 
	Subitens 3.7.1.1 e 3.7.1.2 do edital 
	13. No que diz respeito à comprovação da capacidade técnico-operacional, prevista nos subitens 3.7.1.1 a 3.7.1.5 do edital (peça 4, p. 5-7) , observa-se que foi exigida das licitantes, de forma indevida, a apresentação de atestado acompanhado do respectivo Certificado de Acervo Técnico (CAT) expedido pelo Conselho Regional de Engenharia e Agronomia (Crea) da região onde a obra tenha sido edificada. 
	14. A irregularidade deve-se à expressa proibição de emissão de CAT em nome de pessoa jurídica, exarada no art. 55 da Resolução 1.025/2009 do Conselho Federal de Engenharia e Agronomia (Confea) , posto que o CAT certifica, para os efeitos legais, que a anotação da responsabilidade técnica pelas atividades consignadas no acervo técnico do profissional (pessoa física) consta dos assentamentos do Crea, conforme previsto no art. 49 do mesmo normativo. 
	15. A exigência de atestados registrados no Crea deve ser limitada à capacitação técnico-profissional (pessoa física) , e não à capacidade técnico-operacional (pessoa jurídica) , tendo este Tribunal sedimentado esse entendimento (Acórdãos do Plenário: 1.674/2018, Relator-Ministro Augusto Nardes; 2.894/2017, Relator-Ministro Bruno Dantas; 655/2016, Relator-Ministro Augusto Sherman; e 923/2015, RelatorMinistro André Luís de Carvalho) . 
	16. Entende-se, portanto, que deve ser promovida a oitiva da CNI, Sesi, Senai e IEL para que se pronunciem quanto à exigência indevida de apresentação de atestado acompanhado do respectivo CAT expedido pelo Crea, que, em conjunto com as demais irregularidades adiante apontadas na presente instrução técnica, ensejam a proposta de adoção de medida cautelar para suspender a Concorrência 8/2018. 
	17. Ainda quanto à qualificação técnica, o representante insurge-se quanto às exigências de atestados que comprovem experiência do licitante na execução de diversos serviços previstos na contratação, sem que tenha sido divulgada, no edital, a planilha de preços unitários, a fim de tornar possível a aferição dos itens de maior relevância e de valor significativo. 
	18. Não há óbice para a exigência de comprovação de execução de quantitativos mínimos em obras ou serviços com características semelhantes, desde que compatível em características, quantidades e prazos com o objeto da licitação. Assim prevê o art. 12, II, dos Regulamentos de Licitações e Contratos das entidades contratantes (peça 7, p. 44; peça 8, p. 44) . 
	19. Esse entendimento decorre do princípio da razoabilidade, observado no art. 37, XXI da Constituição Federal, segundo o qual devem ser exigidas das empresas licitantes apenas as comprovações necessárias tão somente ao cumprimento do objeto. 
	20. Conforme se verifica no edital (peça 4, p. 5-9) , o conjunto de exigências de qualificação técnico-operacional e técnico-profissional perpassa por diversos itens da contratação, desde fundações e escavações a pisos elevados, esquadrias, grupos geradores, instalações de incêndio e hidrossanitárias, subestações e até sistema de sonorização. Não há, no entanto, a comprovação de que tamanha quantidade de exigências configura apenas aquelas necessárias ao cumprimento do objeto, podendo ser, em análise preliminar, potencialmente restritivas à competitividade do certame. 
	21. Além disso, como agravante, tem-se a possibilidade de subcontratação dos serviços objetos da contratação decorrente da Concorrência 8/2018 (peça 5, p. 23) . Previu o edital que essa operacionalização se dará por meio de pedido de subcontratação formulado pela contratada, acompanhado de comprovação da capacidade técnica e operacional da subcontratada para executar parte dos serviços que lhes foram atribuídos. 
	22. Conforme a jurisprudência deste Tribunal, exigência, para fins de habilitação, de experiência anterior com relação a serviços que serão subcontratados é restritiva à competitividade da licitação (Acórdão 2679/2018-TCU-Plenário, Relator Ministro Aroldo Cedraz; 6.219/2016-Segunda Câmara e 2.760/2012-Plenário, RelatoraMinistra Ana Arraes) . Deverá, portanto, ser proposta oitiva das entidades contratantes nesse sentido, além de diligência para que encaminhem os seguintes documentos/esclarecimentos: a) planilha orçamentária com os preços unitários estimados dos serviços previstos na contratação; e b) motivação técnica para a inclusão de cada uma das exigências de qualificação técnico-operacional e técnico-profissional previstas no instrumento convocatório. 
	23. Além disso, verifica-se que o termo de referência anexo ao edital não estabeleceu os limites admissíveis para a subcontratação dos serviços (peça 5, p. 23) , o que conduz à possibilidade de que o contratado se transforme em mero intermediário ou administrador do contrato (Acórdão 14193/2018-TCU-Primeira Câmara, Relator Ministro Weder de Oliveira; e 1.941/2006-Plenário, Relator Ministro Marcos Bemquerer) , o que também deverá ser objeto da oitiva a ser realizada. 
	Subitem 6.2 do edital 
	24. Do mesmo modo, configura-se como requisito potencialmente restritivo a exigência de apresentação de atestado de visita técnica obrigatória como condição de habilitação no certame (subitem 3.7.4 do edital - peça 4, p. 9) e como critério de desclassificação da proposta (subitem 6.2, letra "b" do edital - peça 4, p. 14) . 
	25. Este Tribunal já se manifestou reiteradamente pela possibilidade de substituição da visita técnica por declaração formal assinada pelo responsável técnico acerca do conhecimento pleno das condições e peculiaridades do objeto, salvo quando manifestamente imprescindível para a perfeita compreensão do objeto (Acórdão 1823/2017-TCU-Plenário, Ministro-Relator Walton Alencar; 212/2017-Plenário, MinistroRelator José Múcio; 2.126/2016-Plenário, Ministro-Relator Augusto Sherman; 1.955/2014-Plenário, Ministro-Relator Marcos Bemquerer) . 
	26. O entendimento tem fundamento no art. 3º, §1º e nos arts. 27 a 30 da Lei 8.666/1993, que estabelecem, de forma taxativa, o rol de documentos a serem exigidos para fins de habilitação, no qual não consta a declaração de realização de visita técnica por parte dos licitantes, não cabendo ao órgão/entidade licitante extrapolar a vontade do legislador. A propósito, essa exigência também não está prevista nos Regulamentos de Licitações e Contratos do Sesi e do Senai (peças 7 e 8, p. 44) . 
	27. Apesar de as entidades dos Serviços Sociais Autônomos (Sistema S) não se sujeitarem à estrita observância da Lei 8.666/1993, uma vez que não estão incluídas na lista das entidades enumeradas no seu art. 1º, sujeitam-se aos seus regulamentos próprios, os quais devem guardar consonância com os postulados gerais das contratações públicas. 
	28. No caso em tela, considerando que se trata de construção de nova edificação em terreno vazio e que os projetos de arquitetura e de engenharia, bem como os dados relativos à infraestrutura disponível no local podem ser disponibilizados previamente aos licitantes, não se verificam óbices a que a vistoria seja de caráter facultativo. Além disso, conforme item 3.7.4.2 do edital (peça 4, p. 9) , cabe às entidades disponibilizar aos licitantes vídeo contendo a apresentação conceitual do empreendimento, a fim de propiciar uma visão prévia do projeto e facilitar a sua visualização no terreno. 
	29. Ante o exposto, propõe-se que a CNI, o Sesi, o Senai e o IEL se manifestem, em sede de oitiva, a respeito do disposto nos subitens 3.7.4 e 6.2, letra 'b' do edital e da possibilidade de substituição da vistoria por declaração formal assinada pelo responsável técnico acerca do conhecimento pleno das condições e peculiaridades do objeto. 
	Subitens 3.7.1.4; 3.7.2.1.1.2 e 3.7.2.1.1.3 do edital 
	30. O instrumento convocatório estabelece, no subitem 3.7.1.4 (peça 4, p. 7) , que está vedado o somatório de atestados para comprovação da realização de obra de engenharia de construção de edificação não residencial com área total construída mínima de 12.500m², com pelo menos um subsolo e sistema de ar condicionado central (subitem 3.7.1.1 - peça 4, p. 5) . 
	31. De igual modo, conforme consta do subitem 3.7.2.1.1.2 (peça 4, p. 8) , não será permitido o somatório de atestados diferentes para alcançar a quantidade mínima dos serviços listados no subitem 3.7.1.2, quais sejam: a) fundações, contenção e estrutura; b) arquitetura; c) elétrica/lógica; d) mecânica; e) sonorização; f) incêndio; g) hidrossanitário; e h) planejamento e execução. 
	32. Por fim, também está prevista no subitem 3.7.2.1.1.3 a vedação à adição de atestados para comprovação da qualificação técnico-profissional de engenheiro civil com experiência em obra de engenharia de construção edificação não residencial com área total construída mínima de 12.500 m², com pelo menos um subsolo e sistema de ar condicionado central (subitem 5.2.1, letra "A" do termo de referência) . 
	33. Ocorre que a jurisprudência consolidada desta Corte de Contas é firme no sentido de que é indevida a vedação injustificada de somatório de atestados de qualificação técnica quando a aptidão da empresa licitante ou do profissional a ser alocado na prestação do serviço possa ser satisfatoriamente demonstrada por mais de um atestado, sob pena de violação aos princípios que norteiam o procedimento licitatório, sobretudo o do caráter competitivo do certame (Acórdão 1095/2018-TCU-Plenário, Ministro-Relator Augusto Nardes; 7.982/2017-2ª Câmara, Ministra-Relatora Ana Arraes; 2.362/2013-Plenário, Ministro-Relator Walton Alencar; entre outros) . 
	34. Considerando a falta de justificativa no instrumento convocatório para impedimento de somatório de atestados de prestação de serviços anteriores, vislumbrase, neste momento, o risco de que essa vedação possa restringir a quantidade de empresas aptas a participar da Concorrência 8/2018, dada a possibilidade de que seja restrito o universo de licitantes que possam comprovar esses requisitos por meio de um único atestado. 
	35. A possível restrição deve-se à elevada quantidade de itens relativos a obras/serviços anteriores a serem comprovados sem a possibilidade de soma de atestados, sendo 1 (um) referente à qualificação técnico-profissional (subitem 5.2, letra 'A', do termo de referência) e 33 itens à técnica-operacional (subitem 3.7.1.2 do edital) , nos quais se exigiu comprovação de prestação de serviços em quantidades consideráveis, a exemplo do 'Conjunto de Grupos Geradores com partida automática e dotados de unidades de supervisão de corrente alternada, totalizando potência de 3,0 Mva'. 
	36. Portanto, devem as entidades contratantes serem instadas a se manifestar, em sede de oitiva, quanto à justificativa técnica acerca da pertinência das cláusulas que vedam o somatório dos atestados de capacidade técnica, em razão da especificidade da obra, e se foi, durante a fase de planejamento da contratação, considerado o risco de se reduzir consideravelmente o rol de empresas com qualificação técnica suficiente para participar da licitação. 
	Subitem 6.1 do edital 
	37. O critério de julgamento das propostas das empresas habilitadas na Concorrência 8/2018 é do menor preço global, sendo o regime de execução a empreitada por preço global. 
	38. Na prática, a empreitada por preço global deve ser adotada quando for possível definir, como elevado grau de detalhamento, as quantidades dos serviços a serem executados, ao passo que a empreitada por preço unitário deve ser adotada quando não for possível precisar os quantitativos necessários para a execução do objeto (Acórdãos do Plenário 2.432/2016, Ministro-Relator Benjamin Zymler; 707/2014, Ministro-Relator Benjamin Zymler; e 1.978/2013-Plenário, MinistroRelator Valmir Campelo) . 
	39. Considerando ainda que, no caso da adoção da empreitada por preço global, a realização de aditivos ao contrato é adstrita a excepcionalidades (Acórdãos do Plenário 291/2016, Ministra-Relatora Ana Arraes; e 1.977/2013, Ministro-Relator Valmir Campelo) , entende-se oportuno que as contraentes apresentem esclarecimentos, em sede de diligência, a respeito da adoção desse regime de execução, informando sobre a existência de projetos com nível de precisão e detalhamento suficientes para tal. 
	Considerações gerais 
	40. Conforme relatado, o objeto da contratação é a construção, pelo regime de empreitada global, do edifício do Instituto SE, com área aproximada de 25.000m², dedicado ao desenvolvimento da inovação na indústria brasileira, por meio do diálogo com os empresários industriais, a qualificação dos funcionários do Sistema Indústria e a interação com a sociedade, com valor estimado em R$ 179.510.507,00. 
	41. O projeto prevê a contratação do Museu de Arte, Ciência e Tecnologia da Indústria, além de um centro de convenções, uma universidade corporativa, um ambiente de desenvolvimento de novas tecnologias educacionais e a sede de coordenação da rede dos Institutos de Inovação do Senai e dos Centros de Inovação do Sesi. 
	42. A edificação, localizada no município de Cidade Ocidental (GO) , limítrofe ao Distrito Federal (DF) , foi setorizada em sete blocos, que ocuparão uma área de 85.000 m² no bairro de Alphaville, conforme consta da matéria publicada no sítio do Portal da Indústria (https://noticias.portaldaindustria.com.br/noticias/institucional/sesie-senai-vao-construircomplexo-voltado-a-inovacao-em-brasilia/) . 
	43. A distância do empreendimento para a Capital Federal é de aproximadamente 35 quilômetros, tendo o presidente da CNI afirmado, durante o discurso proferido no lançamento desse complexo, em 3/7/2018, que 'com a construção deste complexo, nós queremos que Brasília seja a capital da inovação do país, mas, para isso, precisamos de infraestrutura como a duplicação da rodovia e a banda larga'. 
	44. O então governador do DF à época, anunciou, durante a solenidade, a publicação do decreto distrital que iria priorizar obras urbanísticas e de infraestrutura no local, colocando-as como de interesse público. 
	45. Tendo em vista não terem sido encontradas informações quanto ao início da duplicação da rodovia DF-140 e da rede de banda larga, tidas como imprescindíveis para o funcionamento do complexo, devem as entidades contratantes se manifestarem, em sede de oitiva, quanto à viabilidade da construção do Instituto SE nessa localidade, caso o Governo do DF venha a descumprir o compromisso afirmado ou atrasar o cronograma estabelecido. 
	46. Conveniente pontuar que, com a recente mudança do chefe do Poder Executivo Distrital, deve ser avaliado se as diretrizes e os objetivos de seu governo pelos próximos quatro anos preveem a execução dessas obras/serviços, considerados essenciais para o funcionamento do Instituto SE, sob o risco de estar configurada uma contratação indevida, de tamanha materialidade. 
	47. Também não se tem conhecimento acerca da existência do Estudo Técnico Preliminar da Concorrência 8/2018, uma vez que o documento não consta dos arquivos disponibilizados no sítio do Portal da Indústria, essencial para comprovação de que a construção do Instituto SE representa a solução mais vantajosa para promoção da inovação industrial. 
	48. A exigência de estudo que demonstre a vantagem da construção do complexo em detrimento da opção por outras soluções, a exemplo da locação de imóvel ou da otimização dos recursos já disponíveis, decorre diretamente do princípio constitucional da eficiência, com esteio na melhor utilização possível dos recursos públicos, cuja observância independe da jurisprudência do TCU. 
	49. Portanto, deve ser promovida a oitiva das entidades contratantes para que se pronunciem acerca da análise de viabilidade da construção do Instituto SE, em detrimento de outras soluções, como a locação do espaço necessário para tanto ou a otimização dos recursos já disponíveis, por meio de levantamento de preços de mercado que possibilitem a avaliação do custo x benefício das possíveis opções, além de diligência para que encaminhem os estudos técnicos preliminares elaborados na fase interna da licitação. 
	Conclusão 
	50. Está configurado o pressuposto da plausibilidade jurídica em razão da existência de cláusulas no edital potencialmente restritivas à competividade do certame, quais sejam: a) apresentação de atestado acompanhado do respectivo CAT expedido pelo Crea; b) excesso de exigências de qualificação técnica; c) apresentação de atestado de visita técnica obrigatória como condição de habilitação no certame; e d) vedação ao somatório de atestados para comprovação de capacidade técnica, além da ausência de demonstração da viabilidade ou não do empreendimento, motivos pelos quais serão propostas oitivas das entidades. 
	51. Além disso, propõe-se promover diligências para obtenção de informações relativas à planilha orçamentária com os preços estimados da contratação, à motivação para os requisitos de habilitação técnica exigidos no edital, à justificativa pela adoção da execução pelo regime de empreitada global e ao estudo técnico preliminar do empreendimento. 
	52. Feitas essas considerações, propõe-se deferir o pedido de medida cautelar, uma vez presentes os pressupostos do perigo da demora e da plausibilidade jurídica, essenciais para sua concessão. 52. Feitas essas considerações, propõe-se deferir o pedido de medida cautelar, uma vez presentes os pressupostos do perigo da demora e da plausibilidade jurídica, essenciais para sua concessão. 
	53. Os artigos 20 e 21 do Decreto-Lei 4.657/1942, incluídos pela Lei 13.655/2018, estabelecem a obrigatoriedade, nas esferas administrativa, controladora ou judicial, de que se considerem as consequências jurídicas, administrativas e práticas da decisão, indicando-as de modo expresso na motivação do ato. 
	54. A determinação para a suspensão cautelar da Concorrência 8/2018, promovida pela CNI, Sesi, Senai e IEL, deve-se à existência de cláusulas potencialmente restritivas à competitividade da licitação e à impossibilidade em se garantir, nesse momento, a vantagem da construção do Instituto SE, em detrimento de outras possíveis opções, bem como se as obras necessárias para o seu adequado funcionamento estão alinhadas às diretrizes e aos objetivos do atual Governo do Distrito Federal. 
	55. Considerando que os serviços previstos na contratação não são, no curto prazo, imprescindíveis ao funcionamento das entidades contratantes, o possível impacto da suspensão cautelar do certame será o atraso no cronograma de início das obras do Instituto SE, tendo em vista a possível necessidade de revisão de cláusulas do instrumento convocatório e de avaliação da viabilidade do empreendimento. Entende-se que eventual atraso poderá ser suplantado pelos ganhos em eficiência e economicidade da contratação. 
	Proposta de Encaminhamento 
	56. Em virtude do exposto, propõe-se: 
	56.1. conhecer da representação, satisfeitos os requisitos de admissibilidade constantes no art. 113, § 1º, da Lei 8.666/1993, c/c os arts. 235 e 237, VII, do Regimento Interno/TCU, e no art. 103, § 1º, da Resolução - TCU 259/2014; 
	56.2. deferir o pedido de concessão de medida cautelar, sem oitiva prévia, com fulcro no art. 276 do Regimento Interno/TCU, tendo em vista a existência dos elementos necessários para sua adoção, a fim de que a Confederação Nacional da Indústria (CNI) , o Serviço Nacional de Aprendizagem Industrial (Senai) , o Serviço Social da Indústria (Sesi) , e o Instituto Euvaldo Lodi - Núcleo Central (IEL/NC) suspendam o andamento da Concorrência 8/2018 até que o Tribunal delibere sobre o mérito da matéria ora em apreço e, caso algum contrato já tenha sido firmado, abstenha-se de praticar qualquer ato com vistas à sua execução até a deliberação definitiva desta Corte; 
	56.3. realizar a oitiva da CNI, Senai, Sesi e do IEL/NC, com amparo no art. 276, § 3º , c/c art. 250, V, todos do Regimento Interno/TCU, para que, no prazo de quinze dias, se pronuncie em relação aos pressupostos da cautelar deferida, e também quanto aos seguintes pontos relativos à Concorrência 8/2018, sem prejuízo de que apresente demais informações que julgar necessárias e designação formal de interlocutor que conheça da matéria para dirimir eventuais dúvidas, informando nome, função/cargo, email e telefone de contato: 
	a) exigência de apresentação de atestado acompanhado do respectivo CAT expedido pelo Crea, em desacordo com o art. 55 da Resolução Confea 1.025/2009 e com a jurisprudência consolidada deste Tribunal (Acórdãos do Plenário: 1.674/2018, Relator-Ministro Augusto Nardes; 2.894/2017, Relator-Ministro Bruno Dantas; 655/2016, Relator-Ministro Augusto Sherman; 923/2015, Relator-Ministro André Luís de Carvalho) ; 
	b) excessiva quantidade de exigências de qualificação técnico-operacional e técnicoprofissional previstas no instrumento convocatório, o que pode constituir afronta ao disposto no art. 37, XXI, da Constituição Federal, segundo o qual devem ser exigidas das empresas licitantes as comprovações necessárias tão somente ao cumprimento do objeto, e, ainda, afronta à jurisprudência deste Tribunal (Acórdão 2679/2018-TCU-Plenário, Relator Ministro Aroldo Cedraz; 6.219/2016-Segunda Câmara e 2.760/2012-Plenário, Relatora-Ministra Ana Arraes) , considerando a possibilidade de subcontratação dos serviços prevista no edital; e 
	c) ausência, no edital, de definição dos limites admissíveis para a subcontratação dos serviços, o que conduz à possibilidade de que o contratado se transforme em mero intermediário ou administrador do contrato (Acórdão 14193/2018-TCU-Primeira Câmara, Relator Ministro Weder de Oliveira; e 1.941/2006- Plenário, Relator Ministro Marcos Bemquerer) ;  
	d) exigência de visita técnica obrigatória como condição de habilitação no certame e como critério de desclassificação da proposta, em possível afronta ao disposto na jurisprudência deste Tribunal (Acórdão 1823/2017-TCU-Plenário, Ministro-Relator Walton Alencar; 212/2017- TCU-Plenário, Ministro-Relator José Múcio; 2.126/2016- TCU-Plenário, Ministro-Relator Augusto Sherman; 1.955/2014-TCU-Plenário, Ministro-Relator Marcos Bemquerer) , e que poderia ser substituída por declaração formal assinada pelo responsável técnico do licitante acerca do conhecimento pleno das condições e peculiaridades do objeto; 
	e) vedação ao somatório dos atestados de capacidade técnica, sob pena de violação aos princípios que norteiam o procedimento licitatório, sobretudo o do caráter competitivo do certame (Acórdão 1095/2018-TCU-Plenário, Ministro-Relator Augusto Nardes; 7.982/2017-2ª Câmara, Ministra-Relatora Ana Arraes; 2.362/2013-Plenário, Ministro-Relator Walton Alencar; entre outros) , informando se, no planejamento da contratação, foi considerado o risco de se reduzir consideravelmente o rol de empresas com qualificação técnica suficiente para participar da licitação; 
	f) viabilidade ou não da construção do Instituto SE na localidade definida no edital, caso o Governo do Distrito Federal venha a descumprir o compromisso afirmado ou atrasar o cronograma para duplicação da rodovia DF-140 e da banda larga; e 
	g) opção pela construção do Instituto SE em detrimento de outras soluções, como a locação do espaço necessário para tanto ou a otimização dos recursos já disponíveis, por meio de levantamento de preços de mercado que possibilitem a avaliação do custo x benefício das possíveis alternativas.
	56.4. diligenciar a CNI, o Senai, o Sesi e o IEL/NC, com fundamento nos artigos 157 e 187 do Regimento Interno/TCU, para que, no prazo de quinze dias, encaminhe cópia dos seguintes documentos e/ou esclarecimentos: 
	a) planilha orçamentária com os preços unitários estimados dos serviços previstos na contratação; 
	b) motivação para a inclusão de cada uma das exigências de qualificação técnico - operacional e técnico-profissional previstas no instrumento convocatório, considerando também a possibilidade de subcontratação dos serviços prevista no edital; 
	c) motivação para a adoção do regime de execução por empreitada por preço global, informando se foram elaborados projetos que permitem definir, com elevado grau de detalhamento e precisão, as quantidades dos serviços a serem executados, considerando ainda que, nesse caso, a realização de aditivos ao contrato a ser celebrado ficará adstrita a excepcionalidades; e 
	d) estudo técnico preliminar do empreendimento. 
	56.5. encaminhar cópia da presente instrução à CNI, ao Senai, ao Sesi e ao IEL/NC, de maneira a embasar as respostas à oitiva; 56. 6. comunicar ao representante a decisão que vier a ser prolatada. 
	4. Incorporo o parecer da unidade técnica a estas razões de decidir e, assim, decido: 
	4.1. conhecer da presente representação, nos termos do art. 237, VII, do RITCU, por atender aos requisitos legais e regimentais de admissibilidade; 
	4.2. determinar, nos termos do art. 276, caput, do RITCU, que, cautelarmente, a Confederação Nacional da Indústria (CNI) , o Serviço Nacional de Aprendizagem Industrial (Senai) , o Serviço Social da Indústria (Sesi) e o Instituto Evaldo Lodi - Núcleo Central (IEL/NC) suspendam o prosseguimento da Concorrência nº 8/2018, aí incluídos todos os atos subsequentes para a eventual execução contratual; 
	4.3. determinar que, nos termos do art. 276, § 3º, do RITCU, a unidade técnica adote as seguintes medidas: 
	4.3.1. promova a oitiva da CNI, do Senai, do Sesi e do IEL/NC, para, no prazo de até 15 (quinze) dias, manifestarem-se sobre todas as falhas noticiadas na presente representação: 4.3.1.1. exigência de apresentação de atestado acompanhado do respectivo CAT expedido pelo Crea, em desacordo com o art. 55 da Resolução Confea nº 1.025/2009 e com a jurisprudência consolidada deste Tribunal (v.g. Acórdãos 1.674/2018, 2.894/2017, 655/2016 e 923/2015, todos do Plenário; 
	4.3.1.2. excessiva quantidade de exigências de qualificação técnico-operacional e técnico-profissional previstas no instrumento convocatório, o que pode constituir afronta ao disposto no art. 37, XXI, da Constituição de 1988, segundo o qual devem ser exigidas das empresas licitantes as comprovações necessárias tão somente ao cumprimento do objeto, e, ainda, afronta à jurisprudência deste Tribunal (v.g. Acórdãos 2.679/2018 e 2.760/2012, do Plenário, e 6.219/2016, da 2ª Câmara) , considerando a possibilidade de subcontratação dos serviços prevista no edital; 
	4.3.1.3. ausência, no edital, de definição dos limites admissíveis para a subcontratação dos serviços, o que conduz à possibilidade de que o contratado se transforme em mero intermediário ou administrador do contrato (v.g. Acórdão 14193/2018-TCU-Primeira Câmara, e 1.941/2006, do Plenário) ;
	4.3.1.4. exigência de visita técnica obrigatória como condição de habilitação no certame e como critério de desclassificação da proposta, em possível afronta ao disposto na jurisprudência deste Tribunal (v.g. Acórdãos 1.823/2017, 212/2017, 2.126/2016 e 1.955/2014, todos do Plenário) , e que poderia ser substituída por declaração formal assinada pelo responsável técnico do licitante sobre o conhecimento pleno das condições e peculiaridades do objeto; 
	4.3.1.5. vedação ao somatório dos atestados de capacidade técnica, sob pena de violação aos princípios que norteiam o procedimento licitatório, sobretudo o do caráter competitivo do certame (v.g. Acórdãos 1.095/2018 e 2.362/2013, do Plenário, e Acórdão 7982/2017-TCU-Segunda Câmara) , informando se, no planejamento da contratação, foi considerado o risco de se reduzir consideravelmente o rol de empresas com qualificação técnica suficiente para participar da licitação;	4.3.1.6. viabilidade ou não da construção do Instituto SE na localidade definida no edital, caso o Governo do Distrito Federal venha a descumprir o compromisso afirmado ou atrasar o cronograma para duplicação da rodovia DF-140 e da banda larga; e 
	4.3.1.7. opção pela construção do Instituto SE em detrimento de outras soluções, como a locação do espaço necessário para tanto ou a otimização dos recursos já disponíveis, por meio de levantamento de preços de mercado que possibilitem a avaliação do custo x benefício das possíveis alternativas. 
	4.3.2. promova, nos termos do art. 157 do RITCU, a devida diligência junto à CNI, ao Senai, ao Sesi, e ao IEL/NC, para que, no prazo de até 15 (quinze dias) , encaminhem cópia dos seguintes documentos e/ou esclarecimentos: 
	4.3.2.1. planilha orçamentária com os preços unitários estimados dos serviços previstos na contratação; 
	4.3.2.2. motivação para a inclusão de cada uma das exigências de qualificação técnico - operacional e técnico-profissional previstas no instrumento convocatório, considerando também a possibilidade de subcontratação dos serviços prevista no edital; 
	4.3.2.3. motivação para a adoção do regime de execução por empreitada por preço global, informando se foram elaborados projetos que permitem definir, com elevado grau de detalhamento e precisão, as quantidades dos serviços a serem executados, considerando ainda que, nesse caso, a realização de aditivos ao contrato a ser celebrado ficará adstrita a excepcionalidades; e
	4.3.2.4. estudo técnico preliminar do empreendimento. 
	4.3.3. envie a cópia da peça inicial de representação e do parecer acostado à Peça 9, além da cópia do presente Despacho, à CNI, ao Senai, ao Sesi e ao IEL/NC, como subsídio às subsequentes manifestações nos autos; 
	4.3.4. alerte os correspondentes gestores no sentido de que o prosseguimento dos atos ora questionados, antes da manifestação conclusiva pelo TCU, pode resultar na responsabilização dos gestores pela aplicação da multa legal ou pela eventual imputação do eventual débito, caso, no mérito, o TCU venha a concluir pela subsistência de irregularidades na condução do aludido certame, além de o Tribunal vir a determinar a eventual anulação do certame com o subsequente contrato; e
	4.3.5. promova a instrução cautelar ou até mesmo de mérito do presente feito, após prestadas as aludidas informações ou vencido o prazo fixado para a oitiva, conduzindo o subsequente envio dos autos ao meu Gabinete com a proposta, se possível, até mesmo de mérito do feito".
	É o Relatório.

Joaquim Brandão Correia (22879/OAB-PE), entre outros, representando a Cinzel Engenharia Ltda.

Não atuou.

REPRESENTAÇÃO. CONCORRÊNCIA. INDÍCIOS DE IRREGULARIDADE. PEDIDO DE CAUTELAR SUSPENSIVA. PRESENÇA DOS PRESSUPOSTOS PARA A CONCESSÃO DA REFERIDA CAUTELAR. CONHECIMENTO. REFERENDO À SUSPENSÃO JÁ DEFERIDA PELO MINISTRO-RELATOR.

REPRESENTAÇÃO (REPR)

Secretaria de Controle Externo de Aquisições Logísticas (Selog).

Trata-se de representação, com pedido de cautelar suspensiva, formulada pela Cinzel Engenharia Ltda. sobre possíveis irregularidades na Concorrência nº 8/2018 conduzida pelo Sistema Indústria (CNI, Senai, Sesi e IEL-NC) sob o valor total de R$ 179.510.507,00 para a contratação da construção do edifício do Instituto SE (Sesi e Senai) , com a área aproximada de 25.000 m², destinado ao desenvolvimento da inovação na indústria brasileira (Peça 5) .
2.	Entendo, preliminarmente, que o TCU deve conhecer da presente representação, por atender aos requisitos legais e regimentais de admissibilidade.
3.	Bem se vê que a fumaça do bom direito se levantou, em suma, diante dos seguintes indícios de irregularidade: (i) exigência da apresentação de atestado acompanhado do respectivo CAT expedido pelo Crea, em desacordo com o art. 55 da Resolução Confea nº 1.025/2009 e com a jurisprudência consolidada do TCU, (ii) excessiva quantidade de exigências no instrumento convocatório para a qualificação técnico-operacional e técnico-profissional, podendo afrontar o disposto no art. 37, XXI, da Constituição de 1988, (iii) ausência, no edital, da definição dos limites admissíveis para a subcontratação dos itens de serviço, (iv) exigência de visita técnica obrigatória como condição de habilitação no certame e como critério de desclassificação da proposta, e (v) vedação ao somatório dos atestados de capacidade técnica, com violação aos princípios norteadores o procedimento licitatório e, sobretudo, do caráter competitivo do certame; tendo o perigo na demora ficado evidenciado em face de a entrega dos envelopes, com a documentação de habilitação e a proposta de preços, estar marcada para o dia 5/2/2019.
4.	O TCU deve referendar, então, a aludida cautelar suspensiva, diante da subsistência dos pressupostos para a concessão dessa medida de urgência, nos termos do art. 276 do RITCU.
5.	Entendo, portanto, que o TCU deve conhecer da presente representação e referendar a referida cautelar suspensiva, nos termos do art. 276, § 1º, do RITCU, dando prosseguimento ao feito.
	Ante o exposto, pugno pela prolação do Acórdão ora submetido a este Colegiado.
TCU, Sala das Sessões Ministro Luciano Brandão Alves de Souza, em 6 de fevereiro de 2019.
Ministro-Substituto ANDRÉ LUÍS DE CARVALHO 
Relator